【裁判字號】    98,訴,2237
【裁判日期】    990415
【裁判案由】    損害賠償等
【裁判全文】
臺灣臺中地方法院民事判決  98年度訴字第2237號
原      告  龍居保全股份有限公司
法定代理人  乙○○
訴訟代理人  盧永盛律師
複  代理人  施雅芳律師
被      告  人本至善公寓大廈管理委員會
法定代理人  甲○○
訴訟代理人  蕭隆泉律師
複  代理人  丙○○
上列當事人間請求損害賠償等事件，本院於民國99年4月1日言詞
辯論終結，判決如下：
    主  文
原告之訴及假執行之聲請均駁回。
訴訟費用由原告負擔。
    事實及理由
甲、程序方面：
一、按訴狀送達後，原告不得將原訴變更或追加他訴，但被告同
    意者，不在此限，民事訴訟法第255條第1項第1款定有明文
    。本件原告起訴時原請求被告賠償名譽損失新臺幣（下同）
    20萬元，嗣於民國98年10月27日具狀將前開聲明變更為：被
    告應於自由時報、聯合報之報頭下方，以寬5公分、長7公分
    之一篇幅，自費刊登內容為「本管委會因誤會龍居保全（股
    ）公司取走及保管本管委會帳冊等文件資料，始於98年4月2
    0日將此不實事項發函予臺中市保全公會，特此澄清並為道
    歉。人本至善公寓大廈管理委員會致歉」之道歉啟事1日，
    核原告上開訴之變更，為被告於本院98年11月10日言詞辯論
    期日當庭所同意（參見本院卷第59頁），是揆諸前揭條文，
    原告上開變更於法並無不合，本院自應准許。
二、按訴狀送達後，原告不得將原訴變更或追加他訴，但請求之
    基礎事實同一、擴張或減縮應受判決事項之聲明者，不在此
    限，民事訴訟法第255條第1項第2款、第3款分別定有明文。
    本件原告於起訴時原係請求被告應賠償原告利息損失150,99
    0元，及自起訴狀繕本送達之翌日起至清償日止按週年利率
    百分之五計算之利息；經歷次變更其訴之聲明，嗣於99年3
    月24日具狀變更其聲明為：被告應給付原告122,191元之利
    息損失。核原告前揭所為訴之變更，其請求之基礎事實仍屬
    同一，且屬減縮應受判決事項之聲明，參之上開條文意旨，
    本院自應予以准許。
三、按原告於判決確定前，得撤回訴之全部或一部。但被告已為
    本案之言詞辯論者，應得其同意，民事訴訟法第262條第1項
    定有明文。查原告原請求被告關於營業損失之損害賠償1,00
    4,360元，惟嗣於98年11月16日以書狀將前揭請求撤回，並
    經被告於本院98年12月8日言詞辯論期日當庭表示同意撤回
    （參見本院卷第69頁）。揆之上揭法條規定，原告之撤回於
    法並無不合，應予准許。
乙、實體方面：
一、原告主張：
  (一)按因故意或過失，不法侵害他人之權利者，負損害賠償責任
    ；故意以背於善良風俗之方法，加損害於他人者亦同；違反
    保護他人之法律，致生損害於他人者，負賠償責任。但能證
    明其行為無過失者，不在此限；不法侵害他人之身體、健康
    、名譽、自由．．．者，被害人雖非財產上之損害，亦得請
    求賠償相當之金額。其名譽被侵害者，並得請求回復名譽之
    適當處分；應付利息之債務，其利率未經約定，亦無法律可
    據者，週年利率為百分之五，民法第184條、第195條第1項
    、第203條分別定有明文。次按假扣押裁定，因自始不當而
    撤銷，或因第529條第4項及第530條第3項之規定而撤銷者，
    債權人應賠償債務人因假扣押或供擔保所受之損害，民事訴
    訟法第531條第1項定有明文。則前揭債權人假扣押應負損害
    賠償責任之法定事由，僅有三種情形，即：1.假扣押裁定因
    自始不當而撤銷者；2.假扣押裁定因債權人不於法院所定期
    間內起訴而撤銷者；3.假扣押裁定因債權人之聲請而撤銷者
    。又侵權行為係以故意或過失侵害他人之權利為成立要件，
    惟關於假扣押裁定，因自始不當而撤銷，或因民事訴訟法第
    529條第4項及第530條第3項之規定而撤銷者，債權人應賠償
    債務人因假扣押或供擔保所受之損害，故債權人所負此項損
    害賠償責任，乃本於假扣押裁定撤銷之法定事由而生，債務
    人賠償請求權之成立，即不以債權人之故意或過失為要件，
    最高法院著有58年台上字第1421號判例可資參照。
  (二)訴外人張萬億於94年3月底起至94年10月19日止，擔任人本
    至善社區總幹事期間，與訴外人廖信彰共同侵占人本至善社
    區管理人員收取轉交之管理費，而被告明知張萬億為龍居公
    寓大廈維護股份有限公司（下稱龍居管理公司）員工，非原
    告之員工，竟以張萬億同時受原告僱用為由，向鈞院提起96
    年度訴字第2527號民事訴訟（下稱本案訴訟），對原告訴請
    連帶賠償損失，並對原告財產聲請假扣押，經鈞院以95年度
    裁全字第8663號裁定准予對原告財產在1,633,062元範圍內
    假扣押，並經鈞院民事執行處以95年度執全字第3924號執行
    在案，並扣得原告對於龍邦聯合大樓之金錢債權22,000元及
    對中華電信股份有限公司臺中營運處（下稱中華電信臺中營
    運處）之金錢債權925,416元，共計947,416元，上開遭假扣
    押之金錢債權，係龍邦聯合大樓及中華電信臺中營運處應給
    付原告提供駐衛保全之勞務費，倘經給付即為原告之收入，
    相當於原告之存款，經假扣押後均無法收取及動支使用，使
    原告受有存款利息之損失。嗣本案訴訟經臺灣高等法院臺中
    分院以97年度上易字第417號判決駁回被告之請求確定，原
    告乃聲請撤銷系爭假扣押裁定，並經鈞院民事執行處於98年
    5月27日撤銷扣押執行命令，系爭假扣押裁定顯因自始不當
    而遭撤銷，是原告因被告上開假扣押之聲請，就扣押原告對
    於龍邦聯合大樓之金錢債權22,000元部分，自95年8月5日起
    至98年5月27日止，以週年利率百分之五計算，計受有利息
    損失3,092元（計算式：22,000×5%×【(149/365)＋2＋(14
    7/365)】＝3,092）；就扣押原告對於中華電信臺中營運處
    之金錢債權925,416元部分（每月154,236元，共計6月），
    自95年7月起至95年12月止，以週年利率百分之五計算，計
    受有利息損失119,099元（計算式：154,236×5%×｛【2 ＋
    (286/365)】＋【2＋(256/365)】＋【2＋(224/365)】＋【2
    ＋(194/365)】＋【2＋(164/365)】＋【2＋(133/365)】｝
    ＝119,099），是原告受有之利息損失共計122,191元（計算
    式：3,092＋119,099＝122,191）。被告假扣押行為與原告
    之上開損害之間，具有相當因果關係，揆諸前開法律及判例
    意旨，被告自應對原告負損害賠償責任。
  (三)依保全業法第4條之規定，保全公司得經營之業務範圍為對
    於處所、現金或貴重物品及人身之安全防護或維護，至於公
    寓大廈帳冊之製作及保管，係屬公寓大廈管理維護公司職責
    ，人本至善社區兼有保全系統及管理維護系統，對此自無不
    知之理，加以假扣押之本案訴訟審理期間，被告已同意且知
    悉訴外人龍居公寓大廈管理維護股份有限公司（下稱龍居管
    理公司）保管有人本至善社區之帳冊，且原告在本案訴訟審
    理時一再表明與龍居管理公司非同一主體，詎被告在明知原
    告未保管系爭帳冊之情況下，竟於本案訴訟確定後之98年4
    月20日，以內容為「說明：一、貴公司（指原告）曾因與本
    會進行損害賠償法律訴訟案件前，至本社區取走相關文件、
    帳冊等資料。二、本案業經法院判決確定，本案終結告一段
    落，本會不會再提上訴。三、該等文件為管理委員會保存、
    交接之重要資料，請貴公司儘速歸還社區」等語之(98)人至
    第9804020號函文寄送至臺中市保全公會。因一般公司或團
    體會透過保全公會徵信某保全公司是否為合法立案、表現優
    良、無案件紛爭之保全公司，是被告上開函文形同向臺中保
    全公會檢舉原告未依保全業法經營業務，自足以損害原告之
    商譽及營業信用，自得請求被告以道歉啟事方式回復原告之
    名譽。
  (四)綜上所述，原告因被告假扣押自始不當及前開函文，致受有
    上揭利息損失及名譽損害，爰依民事訴訟法第531條第1項、
    民法第184條第1項後段、第195條第1項後段、第203條之規
    定，提起本件訴訟，並聲明：1.被告應給付原告122,191元
    。2.被告應於自由時報、聯合報之報頭下方，以寬5公分、
    長7公分之一篇幅，自費刊登內容為「本管委會因誤會龍居
    保全（股）公司取走及保管本管委會帳冊等文件資料，始於
    98年4月20日將此不實事項發函予臺中市保全公會，特此澄
    清並為道歉。人本至善公寓大廈管理委員會致歉」之道歉啟
    事1日。3.願供擔保請准宣告假執行。
二、被告則以：
  (一)按「假扣押裁定因自始不當而撤銷者」，係指對於假扣押裁
    定抗告，經抗告法院依命假扣押時客觀存在之情形，認為不
    應為此裁定而撤銷之情形而言，若係因本案訴訟敗訴確定而
    撤銷該裁定，僅屬因命假扣押以後之情事變更而撤銷，尚非
    該條所謂因自始不當而撤銷，最高法院著有67年台上字第
    1407號判例可資參照。經查，本件假扣押裁定既無遭抗告法
    院撤銷之情事，顯然即非原告所指假扣押裁定因自始不當而
    撤銷，原告之請求並不可採，實已灼然。
  (二)原告既主張前揭款項相當於「存款」，則現今銀行存款利率
    極為低微，原告主張以週年利率百分之五計算利息顯屬過高
    ，蓋每家銀行與存款戶間就存款利息之計算方式，非如原告
    所指有民法第203條「利率未經約定，亦無法律可據者」之
    情形，原告自不得以週年利率百分之五計算利息損失。
  (三)被告雖有於98年4月20日發函予臺中市保全公會，然被告並
    不知悉被告並未保管系爭相關文件及帳冊，蓋當時承攬人本
    至善社區的保全及管理維護工作者，實際上即係原告及龍居
    管理公司，兩家公司之負責人同一，且當時龍居公司的總經
    理向被告兜攬業務時，也一再表示他們是同一家公司。又觀
    察前開函文內容，並無毀損原告名譽之文字論述，且原告所
    謂「一般公司或團體會透過保全公會徵信某保全公司是否為
    合法立案、表現優良、無案件紛爭之保全公司…」云云，顯
    係原告臆測之詞，原告未能舉證以實其說；就消費者曾透過
    臺中市保全公會徵信原告是否為合法立案、表現優良、無案
    件紛爭之保全公司，從而臺中市保全公會因將前開函文內容
    告知消費者，造成原告名譽損失等節，原告亦未為舉證。足
    證，原告名譽並未受有任何損害，更無任何上精神之痛苦而
    言，其請求登報道歉，顯無理由等語，資為抗辯。並聲明：
    1.原告之訴駁回。2.如受不利判決，願供擔保免予假執行。
三、法院之判斷：
  (一)原告主張被告前因請求損害賠償事件，於起訴後聲請假扣
    押裁定，經本院95年度裁全字第8663號民事裁定，許被告以
    545,000元或以同額之臺灣銀行可轉讓定期存單，為債務人
    等（含原告）供擔保後，得對債務人之財產，在1,633,062
    元之範圍內，予以假扣押；被告於供擔保後，並經本院民事
    執行處以95年度執全字第3924號執行在案，並扣得原告對於
    訴外人龍邦聯合大樓之金錢債權22,000元及對中華電信臺中
    營運處之金錢債權925,416元，共計947,416元；上開請求損
    害賠償之訴，經本院以96年度訴字第2527號判決張萬億、龍
    居管理公司應連帶給付被告806,527元及自95年1月1日起至
    清償日止按年息5%計算之利息，而駁回被告請求原告應與張
    萬億、廖信彰負連帶損害賠償責任部分，嗣被告上訴，經臺
    灣高等法院臺中分院97年度上易字第417號判決駁回被告之
    上訴確定，而被告並於判決確定後，具狀向本院聲請撤銷前
    開假扣押裁定，經本院民事執行處於98年5月27日通知中院
    慶民執95執全果字第3924號執行命令應予撤銷等節，為被告
    所不爭執，復有上開判決附卷可憑，並經本院依職權調閱98
    年度裁全聲字第422號、98年度裁全聲字第399號、95年度執
    全字第3924號、95年度裁全字第8663號等卷證查明屬實，堪
    信原告之主張為真實。
  (二)惟按假扣押裁定，因自始不當而撤銷，或因第529條第2項（
    債權人不於一定期間內起訴）及第530條第3項（債權人聲請
    而撤銷假扣押裁定）之規定而撤銷者，債權人應賠償債務人
    因假扣押或供擔保所受之損害，民事訴訟法第531條第1項定
    有明文。所謂「假扣押裁定因自始不當而撤銷者」，係指對
    於假扣押裁定抗告，經抗告法院依命假扣押時客觀存在之情
    形，認為不應為此裁定而撤銷之情形而言，若係因本案訴訟
    敗訴確定而撤銷該裁定，僅屬因命假扣押以後之情事變更而
    撤銷，尚非該條所謂因自始不當而撤銷，最高法院著有67年
    台上字第1407號判例可資參照。又所謂「債權人聲請撤銷假
    扣押者」，倘依文義解釋，只要債權人聲請假扣押後又主動
    撤銷假扣押者，毋庸審查原假扣押之聲請是否正當，債權人
    對假扣押債務人一律應負賠償責任，則不啻認為債權人之正
    當權利行使屬侵害他人權利，與假扣押制度保全強制執行之
    本旨相悖。況債權人聲請撤銷假扣押裁定之原因不一，設若
    相同之原因事實，如由債務人聲請撤銷假扣押，僅能依民法
    侵權行為有關規定請求債權人賠償損害，並應就債權人之故
    意、過失負舉證責任；如由債權人主動撤銷假扣押裁定，則
    應依民事訴訟法第531條規定負無過失賠償責任，兩者相較
    殊非公平。再參酌「假扣押裁定因假扣押債權人聲請而撤銷
    」與「假扣押裁定因自始不當而撤銷」、「假扣押債權人未
    依限期起訴」併列為請求賠償之原因，則解釋上「假扣押裁
    定因假扣押債權人聲請而撤銷」之要件，應予限縮解釋為「
    僅於債權人之請求不正當者」，始應由假扣押債權人對假扣
    押債務人負賠償責任，方稱公允（臺灣高等法院95年度上易
    字第273號判決要旨、臺灣高等法院89年11月法律座談會研
    討結果可資參照）。
  (三)故民事訴訟法第531條規定所謂「債權人聲請撤銷假扣押裁
    定」之情形，應自假扣押制度之目的限縮其適用情形，經查
    本院95年度裁全字第8663號假扣押裁定，未經抗告程序確定
    ；且觀之被告於本案訴訟之原審主張，係認張萬億係原告及
    龍居管理公司之受僱人，因此就張萬億之侵權行為，一併請
    求原告應負僱用人之連帶損害賠償責任，此有臺灣高等法院
    臺中分院97年度上易字第417號判決附卷可稽，雖本案訴訟
    之原審判決及前開判決判決，均認定張萬億係龍居管理公司
    之受僱人，而非原告之受僱人，然查原告與龍居管理公司名
    稱相仿，法定代理人均為乙○○，且張萬億曾任職原告公司
    及被告社區之總幹事（見卷附臺灣高等法院臺中分院97年度
    上易字第417號判決第15頁），則他人自難從外觀輕易窺究
    曾任社區警衛及社區總幹事之張萬億究係受僱於原告抑或龍
    居管理公司，是被告於起訴時一併主張張萬億係原告及龍居
    管理公司之受僱人，尚非無法理解，加以本案訴訟原審判決
    亦認定，龍居管理公司應與張萬億對被告連帶負損害賠償責
    任，並判予被告一部勝訴一部敗訴之判決，自可證被告前開
    請求並非有全然不當之情形，當難逕以被告就本案訴訟提起
    上訴遭駁回確定後，復聲請撤銷該假扣押裁定，即謂被告聲
    請假扣押之初無正當理由，揆諸上開說明，原告自不得依民
    事訴訟法第531條第1項之規定請求被告負損害賠償責任。
  (四)原告另主張被告於98年4月20日，以內容為「說明：一、貴
    公司（指原告）曾因與本會進行損害賠償法律訴訟案件前，
    至本社區取走相關文件、帳冊等資料。二、本案業經法院判
    決確定，本案終結告一段落，本會不會再提上訴。三、該等
    文件為管理委員會保存、交接之重要資料，請貴公司儘速歸
    還社區」等語之(98)人至第9804020號函文寄送至臺中市保
    全公會一節，為被告所不爭執，並有原告提出之前開函文附
    卷可稽，固可認為真實。惟按當事人主張有利於己之事實者
    ，應負舉證責任，民事訴訟法第277條前段定有明文。原告
    主張被告前揭發函行為，致原告受有名譽之損害，應負侵權
    行為之賠償責任，則原告自應就被告有何侵權行為之故意或
    過失、受有何等損害、損害與被告之發函行為之間具有相當
    因果關係等有利於己之事實，負舉證之責任。經查被告雖係
    於本案訴訟確定後方為發函之舉措，然本案訴訟並未以系爭
    文件及帳冊等資料作為請求之標的，本案訴訟原審及上訴審
    判決亦未認定前揭相關文件及帳冊係由何公司保管，自難僅
    因被告係於本件訴訟判決確定後始發函，即謂被告明知系爭
    相關文件及帳冊不在原告保管之列。且觀之系爭函文內容，
    目的在於向原告取回相關文件及帳冊等資料，措辭中性，並
    未有何檢舉原告未依保全業法經營業務或其他足以毀損原告
    名譽之用語，且其發文方式係以正本方式寄送原告，以副本
    方式知會臺中市保全公會，按乎一般函文發送流程，其發文
    內容尚非第三人或公眾得以共見共聞。是原告既無從舉證證
    明被告明知原告並未保管系爭資料、函文內容足以毀損原告
    名譽以及該函文之內容得以為第三人或公眾所共見共聞等節
    ，揆諸前開法律規定，應認其舉證尚有不足，其請求被告登
    報道歉以回復名譽，自不應准許。
四、綜上所述，原告分依民事訴訴法第531條，民法第184條、第
    195條第1項後段，請求被告給付原告122,191元之利息損失
    ，並應於自由時報、聯合報之報頭下方，以寬5公分、長7公
    分之一篇幅，自費刊登內容為「本管委會因誤會龍居保全（
    股）公司取走及保管本管委會帳冊等文件資料，始於98年4
    月20日將此不實事項發函予臺中市保全公會，特此澄清並為
    道歉。人本至善公寓大廈管理委員會致歉」之道歉啟事1日
    ，為無理由，應予駁回。原告之訴既經駁回，其假執行之聲
    請即失所附麗，應併予駁回。
五、本件事證已臻明確，兩造其餘攻擊防禦方法及未經援用之證
    據，經本院斟酌後，認為均不足以影響本判決之結果，爰不
    一一論述。原告雖另聲請本院函詢臺中市保全公會，平日是
    否有民眾前往公會諮詢徵信不特定之保全公司是否優良，惟
    此項待證事實縱然屬實，亦不足以證明被告有毀損原告名譽
    之行為，故無調查之必要，附此敘明。
六、訴訟費用負擔之依據：依民事訴訟法第78條。
中    華    民    國    99    年    4    月    15     日
                  民事第三庭    法  官  謝慧敏
上正本與原本無異。
如對本判決上訴，須於判決送達後20日內向本院提出上訴狀。
中    華    民    國    99    年    4    月    15     日
                                書記官  王志

司法院資訊處製作；財團法人民間司法改革基金會備份。
